行　政　法　院　判　決　　　　　　　　　　　　　八十八年度判字第四○八○號
　　原　　　告　甲○○
　　訴訟代理人　乙○○
　　被　　　告　經濟部智慧財產局（承受經濟部中央標準局業務）
右當事人間因新式樣專利申請事件，原告不服行政院中華民國八十七年十一月九日台
八十七訴字第五五三二○號再訴願決定，提起行政訴訟，本院判決如左︰
　　主  文
原告之訴駁回。
　　事  實
緣原告於民國八十五年十月十二日以「門框材（一）」之形狀，向被告申請新式樣專
利，經被告編第00000000號審查，不予專利，原告不服，申請再審查，被告
於八十七年二月十九日以台專（臺）○三○一八字第一○四九九八號專利再審查審定
書仍不予專利。原告亦不服，提起訴願、再訴願，遞遭決定駁回，乃提起行政訴訟。
茲摘兩造訴辯要旨於次：
原告起訴意旨略謂︰一、本件被告以本案之形狀係左側下方呈階梯狀，右側下方呈斜
面形狀頂部呈平面一側凹入形狀。本案形狀已見於西元一九九二年（上）半年版建築
世界第八三五頁金屬門窗廣告（以下簡稱引證資料），難謂具新穎性，依專利法第一
百零七條第一項第一款規定，應不予專利。二、原告於訴願、再訴願提起被告引用引
證資料，指出本案之整體外觀形狀見於引證資料中，但該引證資料內所記載之圖式中
，只見單一之端面圖，而被告僅就單一端面圖式就能審定本案之整體形狀見於引證資
料中，原告認為被告審核方式過於主觀，因為提出新式樣專利申請時，應備具該物品
各端面之圖式，方認定該物品之整體形狀，但是被告所引用引證資料僅揭示該物品之
單一端面圖，無法與本案做整體形狀之比較，因此被告僅依引證資料單一端面圖式就
能斷定該物品所揭示之形狀與本案相同乙事，實難以令原告信服。當然一般門框材之
基本形狀非為原告所創，但不能表示將一般之門框材加以改進即不具創作性。即，新
式樣專利本身即允許對物品之特定部分加以改良修飾依法而論並無不可。然而，一般
物品皆有其特定之形狀、造形，因而對物品加以改良並非將其作一完全之改變，而係
將其作一美觀性之修飾，使其整體外觀不同於習知，於法而言並無不妥。三、原告在
提出再審查時，引用數件已核准之新式樣專利案，如公告第二六○四二○號「鋁擠型
」新式樣專利，其中所揭露之鋁擠型係由一概呈矩形且於頂端具有一相向之摺邊而留
一開口的主體，以及自該主體之頂端兩側向上向外延伸的斜邊所組成，縱觀其整體形
狀僅僅是簡單幾何形狀的組合轉用而已，實難謂有任何顯著的特徵存在，但是其形狀
仍被被告視為具有新穎性，而獲准專利。公告第八二九○二號的「門（窗）內框型料
（二）」新式樣專利，公告第○○二九○三號的「紗門（窗）型料（一）」新式樣專
利，以及公告第八二九○五號的「鋁門窗框架」新式樣專利，其中均揭露了一種由複
數彎折邊所組成的斷面形狀，其形狀之主要特徵大部份均是因應功能而設，如用以引
導窗扇滑輪之溝部，以及可供螺絲螺設的Ｃ型柱等等，亦難謂有任何的創意特色存在
。公告第一○二二三四號的「鋁門窗框架」，公告的第二七五四五三號「鋁擠型門窗
框料（十二）」新式樣專利，以及公告第二七五四五四號「鋁擠型門窗框料（十四）
」新式樣專利，其中該公告第二七五四五三、二七五四五四號之新式樣專利核准案之
核准日期係為近一年來才核准公開之新式樣專利申請案，其中所揭露之物品形狀，主
要係以一矩形斷面之形狀為主體，再於邊緣延伸出一翼片而已，二者之差異甚至僅有
周緣延伸之翼片的數量或是位置之略微修飾而已，若是被告之專利審定標準尚未有重
大之變動，茲認為前揭公告第二七五四五三、二七五四五四號之兩件核准公告至今未
逾一年之新式樣專利案件，其以如此極為簡單且未具顯著特色之形狀均能核准專利，
則本案亦應准予專利才是。原告於再審查，訴願，再訴願皆提出過此問題，但是始終
沒有得到回應，只見被告及訴願、再訴願審查委員一致認定被告審定無誤，實令原告
難以接受此項之審定，因此原告希望鈞院能重究此案，即明白原告所言。四、本案之
整體形狀係於一側下方呈階梯狀、另一側下方呈斜面狀，頂部呈平面一側凹入形狀，
該頂部凹入形狀內具有一防止該門框體變形之橫桿，與該引證資料比較下可輕易看出
兩者相異之處，係在本案第一圖中可看出，在本案一側下方呈階梯狀之端面上是由高
而低構成，該引證資料之門框端面圖中並未有揭示，且本案在一側具有三個垂直彎角
（一側下方呈階梯狀）構成的氣密門擋溝，與引證資料門框之設計不同。本案與引證
資料比較後，可輕易發現本案之門框材整體形狀與引證資料不相同，即使熟習該項技
術者將本案與引證資料作隔離觀察，亦可分辨兩者之差異性，因此被告一直將本案與
引證資料混為一談，已欠妥適，且對本案是一種不公平之審核，因此原告對於被告核
駁本案之理由，認有待商榷之必要。五、綜上所述，本案並無違反專利法第一百零七
條第一項第一款之規定，不為專利法所稱之新式樣專利，原告爰依法提起行政訴訟，
特祈請鈞院，撤銷原處分、原決定，藉以維護專利制度，保障業界之合法權益，至感
德便等語。
被告答辯要旨略稱︰一、依本案申請專利圖說及圖式所揭示本案形狀特徵乃在於 其
第六圖所揭示之斷面形狀。故以斷面形狀而言，本案形狀確與引證資料形狀屬近似之
作。且，若以斷面形狀所形成之框材如原告所稱為門框材之基本形狀，則本案形狀除
卻基本形狀外則僅有階梯式斷差截削部分及後方之補強板屬本案形狀特徵，惟該等形
狀乃皆係功能形狀及另件之必然匹配形狀，皆非新式樣形狀所涉。二、新式樣物品具
鋁擠型之申請類別，顯然，以斷面形狀有在之擠型材物品是新式樣合法之申請類別，
而擠型材之形狀特徵係在於其斷面形狀，惟仍需摒除純功能形狀方得准予專利；且所
稱純功能形狀則需使用狀態參考圖始能看出與周邊另件之關係，而始能據以判斷其所
屬為何。故新式樣專利之判斷為純功能形狀，或為不具創作性等皆需引證或補充資料
方得據以判斷。三、原告確實得以引證資料之斷面形狀據以與本案形狀作一比較並據
以判斷。再者，原告亦自認其後方橫桿係防止該門框變形之用，且其形狀僅係ㄇ形橫
桿，故乃屬防止變形之功能形狀。又查，本案形狀一側下方呈階梯狀之端面是由高而
低構成，．．．具有三個垂直彎角構成之氣密門擋溝形狀，有關該氣密門擋溝形狀乃
與引證資料所揭示之斷面形狀雷同，且所稱一側下方呈階梯狀之端面是由高而低構成
之截空形狀及如附件所描述，亦屬純功能之必然匹配形狀。本案形狀係與引證資料形
狀屬近似之作無誤。四、綜上，本件申請，被告為不予專利之審定，並無違誤。原告
之訴為無理由，請予駁回等語。
　　理  由
查經濟部中央標準局已於八十八年一月二十六日改制為智慧財產局，故本院逕將被告
改列為經濟部智慧財產局，先予明。
按申請前有相同或近似之新式樣，已見於刊物或已公開使用，或熟悉該項技術者易於
思及之作者，不得申請取為新式樣專利，為專利法第一百零七條第一項第一款、第二
項所規定。本件第00000000號「門框（一）」新式樣專利申請案，被告以「
本案之形狀係左側下方呈階梯狀，右側下方呈斜面形狀，頂部呈平面一側凹入形狀之
框狀體構成，經查此形狀僅係沿用該類物品基本形狀於細微處略作單純易為之修飾變
化而成，其窄面側面所接設之階梯狀平面和窄門側面所接設之斜面，以及氣密部門之
彎折均為該類物品習用之基本形狀，綜觀其整體，並未見顯著特異之外觀造形創作特
徵，實為熟悉該項技術者，易於思及之設計，難稱具創作性。」且以該形狀已見於西
元一九九二年（上）半年版建築世界第八三五頁金屬門窗廣告即引證資料，難謂具新
穎性等理由，依前開專利法第一百零七條第一項第一款、第二項規定，為不予專利之
審定。查新式樣專利，重在新穎性及創作性，如申請案被認為無創作性即熟悉該項技
術者易於思及之設作，或已見之於世無新穎性，則依法不能准予專利。被告之審定，
於法並無違誤。至於原告一再主張其形狀與引證資料不同乙節，經查被告以「本案形
狀一側下方呈階梯狀之端面是由高而低構成，具有三個垂直彎角構成之氣密門檔溝形
狀，有關該氣密門檔溝形狀乃與引證資料所揭示之斷面形狀雷同，且所稱一側下方呈
階梯狀之端面是由高而低構成之截空形狀，亦屬純功能性之必然匹配形狀，本案形狀
係與引證資料形狀屬近似之作」等規定，經核並非無據。又原告訴陳被告之審查令其
不服，惟查原告並無提出詳細確切之說明，使本院確信其所申請之專利案具備有何創
作性，本院即難認被告所為本件專利案無顯著創作性之認定，有何違誤。至於原告舉
出其他專利案件所作比較之陳訴部分。經查其他案件處分之認定內容，不足以拘束本
件，本院不能以其他案件之處分之認定內容為本件處分違誤之依據。原告訴陳各節，
均無可取。茲查被告之審定，既無違誤，一再訴願決定，予以維持，亦無不合。原告
起訴論旨，求為撤銷，難認有理，應予以駁回。
據上論結，本件原告之訴為無理由，爰依行政訴訟法第二十六條後段，判決如主文。
中    華    民    國     八十八      年     十二     月       三        日
                    行 政 法 院 第 四 庭
                                審 判 長 評  事      葉  振  權
                                         評  事      吳  錦  龍
                                         評  事      吳  明  鴻
                                         評  事      尤  三  謀
                                         評  事      陳  光  秀
右  正  本  證  明  與  原  本  無  異
                                         法院書記官  彭  秀  玲
中    華    民    國     八十八      年     十二     月       四        日
